臺灣高等法院刑事判決
111年度上訴字第336號
上　訴　人　
即　被　告　張炳進　
　　　　　　　　　　
　　　　　　　　　　
選任辯護人　張孟權律師
上列上訴人即被告因違反戶籍法等案件，不服臺灣基隆地方法院
110年度訴字第334號，中華民國110年11月4日第一審判決（起訴
案號：臺灣基隆地方檢察署110年度偵字第3380號），提起上訴
，本院判決如下：
    主  文
原判決撤銷。
張炳進犯行使變造準特種文書罪，處拘役伍拾日，如易科罰金，
以新臺幣壹仟元折算壹日。
    事  實
一、張炳進為隱瞞已婚身分，竟基於行使變造國民身分證影像之
    準特種文書犯意，於民國108年7月6日前之某日，拍攝其兄
    張志傑之國民身分證反面、配偶欄空白之照片電磁檔案後，
    再拍攝自己之國民身分證正面之照片電磁檔案，將二者以LI
    NE通訊軟體傳送於當時交往之女友莊姸庭而為行使，以對外
    為並無婚姻關係之意思表示，足生損害於莊姸庭及戶政機關
    國民身分證管理之正確性。
二、案經莊姸庭告發由臺灣高雄地方檢察署陳請臺灣高等檢察署
    檢察長核轉由臺灣基隆地方檢察署檢察官偵查起訴。
    理  由
壹、證據能力：
    按被告之自白，非出於強暴、脅迫、利誘、詐欺、疲勞訊問
    、違法羈押或其他不正之方法，且與事實相符者，得為證據
    ，刑事訴訟法第156條第1項定有明文。又被告以外之人於審
    判外之陳述，雖不符刑事訴訟法第159條之1至第159條之4規
    定，而經當事人於審判程序同意作為證據，法院審酌該言詞
    陳述或書面陳述作成時之情況，認為適當者，亦得為證據；
    當事人、代理人或辯護人於法院調查證據時，知有刑事訴訟
    法第159條第1項不得為證據之情形，而未於言詞辯論終結前
    聲明異議者，視為有前項之同意，刑事訴訟法第159條之5第
    1、2項亦有明定。本判決以下所引用上訴人即被告張炳進（
    下稱被告）之自白，並無不法取得之情事，且與事實相符；
    其他審判外陳述之供述證據部分，業經檢察官、被告及其辯
    護人於本院準備程序表示同意有證據能力（本院卷第56至58
    頁），經審酌各該陳述作成時之情況，核無違法不當情事，
    因而認為適當，均具證據能力。至本院所引之其他非供述證
    據部分，經查並非違法取得，亦無依法應排除其證據能力之
    情形，復與本案待證事實具有自然之關連性，均有證據能力
    。至辯護人抗辯告發人警詢筆錄無證據能力部分，未據本院
    引用做為被告有罪之認定，爰不予贅述證據能力之有無。　
    　
貳、認定犯罪事實所憑證據及理由：
一、訊據被告於偵訊及本院審理時，就其於上開時、地拍攝自己
    之國民身分證正面照片及其兄張志傑之國民身分證背面照片
    而傳送予莊姸庭之事實，業已供承在卷（他字第4826號卷第
    62頁，本院卷第36至37、95頁），並經證人莊姸庭於原審證
    稱：伊與被告係於108年6月5日至12日間經由某個手機軟體
    認識的，剛認識時，伊就有向被告要過身分證，後來被告直
    到108年7月6日才將身分證正反面的照片，連同名片、公司
    證明等，一起經由LINE通訊軟體傳送給伊等語明確（原審卷
    第29頁）。且經原審當庭檢視勘驗證人莊姸庭所持用之手機
    結果，手機內留有存檔時間均為108年7月6日1時59分之被告
    國民身分證正面及張志傑國民身分證反面之照片檔案，該照
    片緊接著即是被告名片及新北市政府經濟發展局函文照片，
    存檔時間分別為108年7月6日2時01分、2時02分等情，亦有
    勘驗筆錄在卷可憑（原審卷第30頁），足認被告上開自白與
    事實相符，堪予採憑。
二、雖被告辯稱伊並未變造國民身分證，而是拍攝張志傑之國民
    身分證反面照片傳送給莊姸庭云云。然按文書之照片檔，係
    以數位電磁紀錄之方式，將原本內容以毫無差異之方式重現
    ，藉由電腦、行動電話等載具加以判讀處理而重現與原本相
    同之影像，在現代社會生活上，具有取代原本，被認為具有
    與原本相同之社會機能與信用性，而得以將之視為原本制作
    人直接表示意思之內容，客觀上已足以為表示其用意之證明
    者，依刑法第220條第2項之規定，應認係準文書之一種；又
    所謂變造文書，係指不變更原有文書之本質，僅就文書之內
    容有所更改者而言，而刑法上之行使變造文書罪，祇須提出
    變造之文書，本於該文書之內容有所主張，即已成立。查被
    告於偵訊時自承，因為伊已婚，但想跟莊姸庭交往，所以才
    會將伊二哥張志傑之國民身分證反面照片傳送給莊姸庭，因
    為伊二哥未婚等語（他字第4826號卷第62頁），可見被告係
    欲藉由傳送自己之國民身分證照片正面及配偶欄空白之國民
    身分證反面照片檔案，作為對外表示戶籍登記並無配偶之意
    思，主觀上自具有以電磁紀錄混充更改國民身分證內容之變
    造犯意甚明。況由莊姸庭手機內所留存之被告國民身分證正
    面照片，與張志傑之國民身分證反面照片，存檔時間相同，
    可見係由被告對外作為自己國民身分證正反面照片，而同時
    傳送予莊姸庭，則被告主觀上明知所傳送之國民身分證反面
    照片檔案與其真正之國民身分證不同，竟仍以之替代更改其
    國民身分證之配偶欄內容，益見被告主觀上具有變造準特種
    文書之犯意。是被告此節所辯，不足採信。
三、雖證人莊姸庭於偵訊時證稱：被告於108年9月2日在基隆的
    「享住旅店」有將正反面合在一起的身分證正本（按指配偶
    欄空白者）交給伊申辦旅遊補助，伊有問該旅店，後來觀光
    局回覆說資料已經刪除，（問：有何證據可以證明被告有將
    張志傑的身分證反面與他自己身分證正面合在一起？）伊親
    手拿到過，上傳完資料伊就將變造後的身分證還給被告，但
    東西現在不在伊手上，伊無法舉證等語（他字第4826號卷第
    62頁），然於警詢時卻全然未提及此節，並指稱被告是傳送
    以修圖軟體修改過的身分證正反面照片給伊等語（林園分局
    卷第9頁）；嗣於原審審理時則證稱：伊發現被告有配偶後
    ，伊問被告為何有這張照片（按指反面配偶欄空白者），被
    告才說很簡單、用修圖軟體去做，反面是他哥哥的資料，正
    面是他的，合成1張等語（原審卷第39頁），是由證人莊姸
    庭之證述，實難認定究竟有無配偶欄為空白之變造之被告國
    民身分證紙本存在。至莊姸庭手機內雖有張志傑之國民身分
    證反面照片，且該照片有護貝處之折痕，業經原審勘驗在卷
    （原審卷第30頁），而證人張志傑於偵訊時證稱伊的國民身
    分證並沒有折痕等語（偵字第1591號卷第78頁），則該照片
    中所示國民身分證反面照片之拍攝對象從何而來？是否照片
    檔案曾經修圖？均無法進一步予以證實，自無從僅憑證人莊
    姸庭指稱曾拿到被告變造完成的國民身分證，即認被告係將
    張志傑國民身分證背面之照片與自己之國民身分證正面照片
    合而為一，予以護貝變造完成後，再以手機拍攝該變造之國
    民身分證正反面照片傳送予莊姸庭。起訴書此部分所指，尚
    有誤會。　　
四、從而，被告行使變造準特種文書，犯罪事證明確，堪予認定
    ，應依法論科。　　
參、論罪：
一、查國民身分證係屬刑法第212條之特種文書；又刑法第220條
    並非罪刑之規定，僅係闡述在紙上或物品上之文字、符號，
    如依習慣或特約，足以為表示其用意之證明者，關於觸犯刑
    法分則偽造文書、印文罪章之罪，應以文書論，即學理上所
    謂之準文書。惟偽造或變造準文書時，仍依其文書之性質適
    用各該有罪刑規定之法條論罪科刑。是核被告所為，係犯刑
    法第220條、第216條、第212條之行使變造準特種文書罪。
    起訴書雖未論及刑法第220條部分，然此部分適用之罪刑法
    條同為刑法第216條、第212條，並不涉及變更起訴法條，附
    此說明。　　
二、雖戶籍法第75條第1項、第2項規定：「意圖供冒用身分使用
    ，而偽造、變造國民身分證，足以生損害於公眾或他人者，
    處五年以下有期徒刑、拘役或科或併科新台幣五十萬元以下
    罰金。行使前項偽造、變造之國民身分證者，亦同」，而就
    國民身分證部分，固屬刑法第212條之特別規定。惟觀之戶
    籍法第75條第1項之主觀構成要件，行為人必須具冒用身分
    使用之意圖，始足當之。本件被告所傳送之國民身分證正反
    面檔案，其中正面部分仍與其真正之國民身分證內容一致，
    僅變更反面之配偶欄記載，足見被告主觀上並無冒用他人身
    分之意圖甚明，自無從以上開戶籍法第75條第1項、第2項之
    特別規定相繩，併此說明。
三、被告以電磁紀錄變造國民身分證後進而傳送而加以行使，其
    變造之低度行為，為行使之高度行為所吸收，不另論罪。
肆、撤銷原判決之理由：
一、原審以被告犯罪事證明確而予論罪科刑，固非無見，然原判
    決疏未審酌戶籍法第75條乃以意圖冒用身分使用之主觀不法
    構成要件，逕以戶籍法第75條為刑法第216條、第212條之特
    別規定，即排除後者之適用，所為法律適用，即有不當；又
    原判決僅憑莊姸庭之指述，及莊姸庭手機內之張志傑國民身
    分證反面照片有折痕，即推論被告有以張志傑國民身分證反
    面照片與其國民身分證正面照片加以合成而變造國民身分證
    紙本再予翻拍，再傳送予莊姸庭，所為論斷，尚嫌速斷。被
    告上訴矢口否認犯罪部分，業經本院指駁如前述。惟原判決
    既有上開可議之處，為本院依職權審認，自屬無可維持，應
    由本院予以撤銷改判。
二、爰審酌被告為隱匿已婚之事實，而以張志傑之國民身分證反
    面之照片檔案充作自己之國民身分證反面內容，而以通訊軟
    體傳送予莊姸庭以為行使之犯罪動機、目的、手段，致莊姸
    庭誤信被告未婚、及損害戶政機關對於國民身分證資料管理
    之正確性等危害程度，並考量被告之犯後態度，與素行、智
    識程度暨家庭生活經濟狀況等一切情狀，予以量處如主文第
    二項所示之刑，並諭知如易科罰金，以新臺幣1,000元折算1
    日之折算標準。
三、本件被告係以張志傑之國民身分證反面照片之電磁檔案混充
    為自己之國民身分證反面而為傳送行使，並無因犯罪所生之
    物，自無庸為沒收之宣告。　　
據上論斷，應依刑事訴訟法第369條第1項前段、第364條、第299
條第1項前段，判決如主文。
本案經檢察官林姿妤提起公訴，被告上訴，經檢察官郭靜文到庭
執行職務。
中　　華　　民　　國　　111 　年　　7 　　月　　12　　日
                  刑事第二十二庭審判長法　官  王美玲
                                      法　官  陳銘壎
                                      法　官  汪怡君
以上正本證明與原本無異。
被告不得上訴。
檢察官如不服本判決，應於收受送達後20日內向本院提出上訴書
狀，其未敘述上訴之理由者並得於提起上訴後20日內向本院補提
理由書（均須按他造當事人之人數附繕本）「切勿逕送上級法院
」。
                                      書記官  高妤瑄
中　　華　　民　　國　　111 　年　　7 　　月　　12　　日
附錄本案論罪科刑法條全文：
中華民國刑法第220條
（準文書）
在紙上或物品上之文字、符號、圖畫、照像，依習慣或特約，足
以為表示其用意之證明者，關於本章及本章以外各罪，以文書論
。
錄音、錄影或電磁紀錄，藉機器或電腦之處理所顯示之聲音、影
像或符號，足以為表示其用意之證明者，亦同。
中華民國刑法第216條
（行使偽造變造或登載不實之文書罪）
行使第210條至第215條之文書者，依偽造、變造文書或登載不實
事項或使登載不實事項之規定處斷。
中華民國刑法第212條
偽造、變造護照、旅券、免許證、特許證及關於品行、能力、服
務或其他相類之證書、介紹書，足以生損害於公眾或他人者，處
1年以下有期徒刑、拘役或9千元以下罰金。